【裁判字號】    98,訴,925
【裁判日期】    981228
【裁判案由】    違反毒品危害防制條例
【裁判全文】
臺灣嘉義地方法院刑事判決               98年度訴字第925號
公  訴  人  臺灣嘉義地方法院檢察署檢察官
被      告  甲○○
指定辯護人  黃曜春律師
上列被告因違反毒品危害防制條例案件，經檢察官提起公訴（98
年度偵字第6380號），本院判決如下：
    主  文
甲○○犯如附表所示之罪，各處如附表所示之刑。應執行有期徒
刑拾捌年。販賣第一級毒品海洛因、第二級毒品安非他命所得新
臺幣壹萬肆仟元沒收，如全部或一部不能沒收時，以其財產抵償
之。
    犯 罪 事 實
一、甲○○前因施用毒品案件，經本院以88年度訴字第354 號判
    決判處有期徒刑4 月、8 月，應執行有期徒刑10月確定，再
    因販賣毒品案件，經本院以88年度訴字第322 號判決判處有
    期徒刑8 年確定，上開施用毒品案件之2 罪，並經本院減為
    有期徒刑2 月、4 月，並與上開販賣毒品案件罪刑合併定應
    執行有期徒刑為8 年2 月確定，甫於民國98年1 月15日縮短
    刑期假釋出監，縮刑期滿日期為99年11月26日（不構成累犯
    ）。詎仍不知悔改，分別於下列時間、地點為下列犯行：
  (一)甲○○明知海洛因係毒品危害防制條例所定之第一級毒品，
    不得販賣，竟為圖謀暴利，基於販賣第一級毒品海洛因（以
    下簡稱海洛因）之犯意，於98年4 月8 日11時50分許，俟蔡
    順和以000000000 號家用電話，撥打甲○○所持用門號0000
    000000號行動電話聯繫販毒事宜意思合致後，在蔡順和址設
    嘉義市○區○○街49巷7 號居所附近之巷口，以新臺幣（下
    同）3,000 元之代價，販賣海洛因1 小包予蔡順和。
  (二)甲○○明知安非他命係毒品危害防制條例所定之第二級毒品
    ，不得販賣，竟為圖謀暴利，基於販賣第二級毒品安非他命
    （以下簡稱安非他命）之犯意，於附表編號02至06所示之時
    間，以其所持用上開門號行動電話作為販賣安非他命之工具
    ，與附表編號02至06所示「購買者」欄所載之人，聯繫約定
    購買安非他命之數量、金額及地點後，甲○○即將如附表編
    號02至06所示安非他命之毒品數量親自交付販賣予附表編號
    02至06所示「購買者」欄所載之人，並收取毒品交易金額（
    各次販賣毒品安非他命之時間、地點與販賣所得，均詳如附
    表編號02至06所示）。
二、案經嘉義縣警察局移送臺灣嘉義地方法院檢察署檢察官偵查
    起訴。
    理  由
一、證據能力部分
    按被告以外之人於審判外之陳述，雖不符刑事訴訟法第159
    條之1 至第159 條之4 之規定，而經當事人於審判程序同意
    作為證據，法院審酌該言詞陳述或書面陳述作成時之情況，
    認為適當者，亦得為證據。當事人、代理人或辯護人於法院
    調查證據時，知有第159 條第1 項不得為證據之情形，而未
    於言詞辯論終結前聲明異議者，視為有前項之同意，刑事訴
    訟法第159條之5定有明文。查本件被告甲○○及其辯護人於
    言詞辯論終結前，對於下述本院採為認定犯罪事實依據之各
    項證據之證據能力，均未聲明異議（見本院卷第46、62頁）
    ，復經本院於審理時逐一提示予被告及其辯護人表示意見（
    見本院卷第62至65頁），本院審酌該等證據之取得過程並無
    瑕疵，與本案待證事實間復具有相當之關聯性，以之為本案
    證據並無不當，自得採為本件認定事實之基礎，合先敘明。
二、上揭如附表編號01所示之犯罪事實，業據被告甲○○於本院
    審理中坦承不諱（見本院卷第61、65至69頁），附表編號02
    至06所示之犯罪事實，亦據被告分別於偵查中及本院審理中
    供承不諱（見偵卷第83頁、本院卷第61、69至72頁），核與
    證人蔡順和、吳順堯、劉育生分別於警詢及偵查中證述、證
    人何文智於偵查中證述，均屬相符（分別見如附表編號01至
    06所示之卷別、頁數），並分別經證人蔡順和、吳順堯、劉
    育生及何文智以相片指認方式指認被告，此分別有嘉義縣警
    察局刑警大隊指認犯罪嫌疑人紀錄表4 紙在卷足參（見警卷
    第30至33頁）。此外，亦有卷附相關通訊監察譯文附卷可稽
    （分別見如附表編號01至06所示之卷別、頁數）。另按販賣
    毒品之所謂販賣行為，係行為人基於營利之目的，而販入或
    賣出毒品而言。販賣毒品者，其主觀上須有營利之意圖，且
    客觀上有販賣之行為，即足構成，至於實際上是否已經獲利
    ，則非所問。即於有償讓與他人之初，係基於營利之意思，
    並著手實施，而因故無法高於購入之原價出售，最後不得不
    以原價或低於原價讓與他人時，仍屬販賣行為，最高法院93
    年度台上字第1651號判決意旨可資參照。查被告於本院審理
    時自承：伊拿海洛因四分之一錢是6000元，伊賣八分之一錢
    海洛因給蔡順和，本來要賣證人蔡順和3500元的，後來因為
    證人蔡順和錢不夠，就賣3000元，伊有拿到對價，這樣應該
    是販賣等語明確（見本院卷第67、69、74頁），足見被告於
    販售海洛因予證人蔡順和之初，確有高於購入原價（四分之
    一錢海洛因6000元，八分之一錢海洛因即為3000元）出售之
    營利意圖，縱其後因證人蔡順和錢不夠，而以購入之原價售
    予證人蔡順和，然參諸上開判決意旨，亦不影響被告於販售
    之初之營利意圖。又被告另自承：賣安非他命給證人吳順堯
    、劉育生及何文智，僅有賺吃的，如果大量採購比較便宜，
    亦即買大量進來，留一部份自己施用，其餘賣出，可以將成
    本賺回來等語無誤（見本院卷第72頁），亦堪認本件被告販
    入第二級毒品之價格必較販出之價格低廉，或以同一價格而
    減少毒品之份量，而有從中賺取差額利潤圖利之意圖。綜上
    所述，足認被告上開任意性自白與事實相符，堪予採信，被
    告如附表所示販賣第一級、第二級毒品之事證明確，如附表
    所示之犯行均堪認定。
三、按「行為後法律有變更者，適用行為時之法律。但行為後之
    法律有利於行為人者，適用最有利於行為人之法律。」刑法
    第2 條第1 項定有明文。被告行為後，毒品危害防制條例於
    98年5 月5 日經立法院三讀通過修正部分條文，經總統於同
    年5 月20日公布，於公布後6 個月即98年11月20日生效施行
    ，關於新舊法之比較及適用，說明如下：
  (一)修正前毒品危害防制條例第4 條第1 項、第2 項之販賣第一
    級、第二級毒品罪，法定刑併科罰金分別為新臺幣1 千萬、
    7 百萬元，修正後法定刑併科罰金分別為新臺幣2 千萬、1
    千萬元，法定刑併科罰金分別由新臺幣1 千萬、7 百萬元提
    高為2 千萬、1 千萬元，均涉及科刑效果之變更，應有刑法
    第2 條第1 項新舊法比較之問題，以適用修正前法律較有利
    於行為人。
  (二)修正後第17條第2 項規定「犯第四條至第八條之罪於偵查中
    及審判中均自白者，減輕其刑」，修正前於偵查中及審判中
    均自白者，則無減輕其刑之規定，經比較新舊法，應以適用
    修正後之法律較有利於行為人。
  (三)按行為後法律變更，而有刑法第2 條第1 項新舊法比較適用
    ，比較時應就罪刑有關之共犯、未遂犯、想像競合犯、牽連
    犯、連續犯、結合犯，以及累犯加重、自首減輕暨其他法定
    加減原因（如身分加減）與加減例等一切情形，綜其全部罪
    刑之結果而為比較（最高法院95年第8 次刑事庭決議）。上
    開法律變更，經比較結果，關於法定刑併科罰金部分適用舊
    法對行為人較為有利，自白減輕其刑部分則以適用新法對行
    為人較為有利，且自白減輕其刑屬法定減刑原因，亦有罪刑
    不可分法則之適用，自不得割裂適用法律。是以，被告涉犯
    上開販賣第二級毒品犯行部分，如整體性適用新法，依修正
    後毒品危害防制條例第17條第2 項規定偵查中及審判中自白
    者，係必減輕其刑，而修正後同條例第4 條第2 項之販賣第
    二級毒品罪，法定本刑為無期徒刑、7 年以上有期徒刑部分
    ，減輕其刑後則為「15年以上有期徒刑」、「3 年6 月以上
    有期徒刑」，併科罰金刑新臺幣1 千萬元部分得減輕其刑至
    二分之一；惟若整體性適用舊法，則販賣第二級毒品罪之法
    定刑係併科罰金，而併科罰金與否，法官有裁量權，且行為
    人仍應受法院為無期徒刑或7 年以上有期徒刑之宣告。故綜
    合罪刑比較結果，被告所涉犯上開販賣第二級毒品犯行部分
    ，應依刑法第2 條第1 項但書規定，以整體性適用修正後毒
    品危害防制條例第4 條第2 項，及第17條第2 項較有利於行
    為人。另被告涉犯上開販賣第一級毒品犯行部分，因其於偵
    查中並未自白，就毒品危害防制條例第17條第2 項而言，自
    無新舊法比較之問題，而經比較上開修正前後毒品危害防制
    條例第4 條第1 項之法定刑併科罰金部分，以修正前毒品危
    害防制條例第4 條第1 項之規定，較有利於被告，則就被告
    上開販賣第一級毒品犯行部分，自應適用修正前毒品危害防
    制條例第4 條第1 項之規定。
四、按海洛因、安非他命分別屬毒品危害防制條例第2 條第2 項
    第1 款、第2 款所定之第一級、第二級毒品，不得非法販賣
    ，被告非法販賣第一級毒品海洛因、第二級毒品安非他命，
    自均應依法論科。核被告犯罪事實一(一)即如附表編號01所為
    ，係犯修正前毒品危害防制條例第4 條第1 項之販賣第一級
    毒品罪；犯罪事實一(二)如附表編號02至06所為，均係犯修正
    後毒品危害防制條例第4 條第2 項之販賣第二級毒品罪。被
    告販賣前持有第一級毒品海洛因、第二級毒品安非他命之低
    度行為，分別為販賣第一級毒品、第二級毒品之高度行為所
    吸收，均不另論罪。另按所謂集合犯是指立法者所制定之犯
    罪構成要件中，本就預定有數個同種類之行為將反覆實行之
    犯罪而言，將各自實現犯罪構成要件之反覆多數行為，解釋
    為集合犯，而論以一罪。又刑法於94年2 月2 日修正公布，
    刪除第56條所定連續犯之規定，自95年7 月1 日施行。而基
    於概括犯意連續多次販賣毒品之行為，於刑法修正刪除連續
    犯規定之前，均依連續犯論以1 罪。此次刑法第56條修正理
    由之說明謂：「對繼續犯同一罪名之罪者，均適用連續犯之
    規定論處，不無鼓勵犯罪之嫌，亦使國家刑罰權之行使發生
    不合理之現象。」「基於連續犯原為數罪之本質及刑罰公平
    原則之考量，爰刪除有關連續犯之規定」等語，即係將本應
    各自獨立評價之數罪，回歸本來就應賦予複數法律效果之原
    貌。而所謂集合犯是指立法者所制定之犯罪構成要件中，本
    就預定有數個同種類之行為將反覆實行之犯罪而言，將各自
    實現犯罪構成要件之反覆多數行為，解釋為集合犯，而論以
    1 罪。是以對於集合犯，必須從嚴解釋，以符合立法本旨。
    觀諸毒品危害防制條例所定之販賣毒品罪之構成要件文義，
    實無從認定立法者本即預定該犯罪之本質，必有數個同種類
    行為而反覆實行之集合犯行，故販賣毒品罪，難認係集合犯
    。因此，就刑法修正施行後多次販賣毒品之犯行，採1 罪1
    罰，始符合立法本旨。本件被告如附表編號01至06之犯行，
    犯意均屬各別，行為亦屬互殊，參諸上開說明，自應依1 罪
    1 罰之原則，分論併罰，各論以販賣第一級毒品罪1 罪及販
    賣第二級毒品罪5 罪，始符合立法本旨，檢察官起訴意旨及
    辯護人辯護意旨均認被告所涉犯上開販賣第二級毒品犯行部
    分，應依集合犯論以1 罪，容有未洽。又被告販賣第二級毒
    品部分之犯行，於偵查中及審判中均自白，應依修正後同條
    例第17條第2 項規定減輕其刑。又按修正前販賣第一級毒品
    罪之法定刑為「死刑或無期徒刑；處無期徒刑者，得併科新
    臺幣一千萬元以下罰金」，是販賣第一級毒品罪法定最輕本
    刑為無期徒刑，罪刑極重，然同為販賣毒品海洛因之人，其
    原因動機不一，犯罪情節未必盡同，或有大盤毒梟者，亦有
    中、小盤之分，其販賣行為所造成危害社會之程度自屬有異
    ，法律科處此類犯罪，所設之法定最低本刑相同，可謂綦重
    ，為達懲儆被告，倘處以有期徒刑即可達防衛社會目的者，
    自非不可依客觀之犯行與主觀之惡性，考量其情狀是否有可
    憫恕之處，適用刑法第59條之規定酌量減輕其刑，期使個案
    裁判之量刑，能斟酌至當，符合比例原則，慎刑矜恤，實現
    刑罰權之分配正義。查本件被告上開販賣海洛因之犯行，僅
    販售1 次，販售金額3000元價值非鉅之毒品，而其販賣毒品
    牟利，乃肇因於深陷毒癮泥淖，在入不敷出之情況下，出於
    為籌措自身購毒花費之動機，小量零售海洛因，獲利非鉅，
    且交易範圍侷限於日常生活友儕之間，手法單純，偏差之價
    值觀致罹法網，惡性要非可與專以販賣毒品維生之毒梟集團
    相提並論，衡諸其犯罪情狀在客觀上並非不可憫恕，以單一
    犯行而論，倘如與毒梟價量鉅大之販賣交易同，均處無期徒
    刑之重刑，毋寧有失苛刻，不符比例，客觀上足以引起一般
    同情，因認縱使量處法定最低刑度之無期徒刑，仍嫌過重，
    爰依刑法第59條之規定，予以酌量減輕其刑，俾輕重得宜，
    罰當其罪。
五、爰審酌被告於本院審理中自承：係國中畢業之智識程度，未
    婚，無子女，之前從事捆工，日薪約1500元，平均1 月做10
    幾天，父親健在，約70多歲，目前沒有人照顧，自己居住，
    母親已往生，有1 個姊姊，已經結婚，會回去看父親等語，
    為賺錢購買毒品施用之犯罪動機，每次販賣毒品之數量不多
    ，各次獲得之利益非多，販賣第一級毒品次數1 次，第二級
    毒品次數5 次，販賣上開毒品予他人，戕害國人健康非輕，
    犯罪後坦承犯行，尚知悔悟之態度等一切情狀，分別量處如
    主文所示之刑，並定其應執行之刑。
六、依毒品危害防制條例第19條第1 項規定，犯第4 條第1 項、
    第2 項販賣第一級毒品罪者，其供犯罪所用或因犯罪所得之
    財物，應沒收之，如全部或一部不能沒收時，追徵其價額或
    以其財產抵償之。是附表編號01至06被告販賣上開品所得，
    合計共1 萬4 千元，均應依上開規定宣告沒收，又毒品危害
    防制條例第19條第1 項所規定供犯罪所用或因犯罪所得之財
    物，均沒收之，如全部或一部不能沒收時，追徵其價額或以
    其財產抵償之，其中所謂追徵其價額者，必限於所沒收之物
    為我國現行貨幣以外之其他財物而無法沒收時，始應追徵其
    價額，使其繳納與原物相當之價額。如犯罪所得之金錢為我
    國貨幣即新臺幣（中央銀行發行新臺幣辦法第2 條參照），
    因其本身即為我國現行貨幣價值之表示，自不發生追徵其價
    額之問題（最高法院92年台上字第5872號判決意旨參照），
    是以被告上開犯罪所得1 萬4 千元，如全部或一部無法沒收
    時，均應以其財產抵償之。至被告持供上開販賣毒品犯行所
    使用之門號0000000000號行動電話，業據被告於本院審理中
    自承：係因為伊沒有健保卡，無法申請，所以是伊姊姊申請
    ，向她借來使用，現在電話已經遺失了等語（見本院卷第66
    頁），是上開行動電話，既無證據證明為被告所有，自不應
    宣告沒收，附此敘明。
據上論斷，應依刑事訴訟法第299 條第1 項前段，修正前毒品危
害防制條例第4 條第1 項、修正後毒品危害防治條例第4 條第2
項、第17條第2 項、第19條第1 項，刑法第11條、第2 條第1 項
、第59條、第51條第5 款，判決如主文。
本案經檢察官侯德人到庭執行職務。
中    華    民    國    98    年    12    月    28    日
                  刑事第一庭  審判長法  官  許進國
                                    法  官  黃琴媛
                                    法  官  張志偉
以上正本證明與原本無異。
如不服本判決應於收受判決後10日內向本院提出上訴書狀，並應
敘述具體理由；其未敘述上訴理由者，應於上訴期間屆滿後20日
內向本院補提理由書（均須按他造當事人之人數附繕本）「切勿
逕送上級法院」。
中    華    民    國    98    年    12    月    28    日
                                    書記官  張子涵
附錄法條：
毒品危害防制條例第4條第1項
製造、運輸、販賣第一級毒品者，處死刑或無期徒刑；處無期徒
刑者，得併科新臺幣 2 千萬元以下罰金。
毒品危害防制條例第4條第2項
製造、運輸、販賣第二級毒品者，處無期徒刑或7年以上有期徒
刑，得併科新臺幣1千萬元以下罰金。
附表
 ┌─┬───┬───┬────┬───┬───┬────┬────┬────┬────────┬───┐
 │編│購買者│時間  │地點    │數量及│販賣人│相關證人│相關通訊│所犯之罪│所處之刑        │備註  │
 │號│即證人│      │        │金額（│      │警詢、偵│監察譯文│        │                │      │
 │  │      │      │        │新臺幣│      │訊筆錄卷│卷別、頁│        │                │      │
 │  │      │      │        │）    │      │別、頁數│數      │        │                │      │
 ├─┼───┼───┼────┼───┼───┼────┼────┼────┼────────┼───┤
 │01│蔡順和│98年4 │址設嘉義│3000元│甲○○│警卷第5 │警卷第34│販賣第一│有期徒刑拾伍年陸│      │
 │  │      │月8日 │市西區自│之海洛│      │至11頁、│至35頁  │級毒品  │月。販賣第一級毒│      │
 │  │      │11時50│強街49巷│因1包 │      │偵卷第70│        │        │品海洛因所得新臺│      │
 │  │      │分許  │7號附近 │      │      │至72頁  │        │        │幣參仟元沒收，如│      │
 │  │      │      │巷口    │      │      │        │        │        │全部或一部不能沒│      │
 │  │      │      │        │      │      │        │        │        │收時，以其財產抵│      │
 │  │      │      │        │      │      │        │        │        │償之。          │      │
 ├─┼───┼───┼────┼───┼───┼────┼────┼────┼────────┼───┤
 │02│吳順堯│98年4 │嘉義縣太│1000元│甲○○│警卷第17│警卷第37│販賣第二│有期徒刑參年捌月│      │
 │  │      │月6日 │保市華濟│之安非│      │至22頁、│頁      │級毒品  │。販賣第二級毒品│      │
 │  │      │20時50│醫院附近│他命1 │      │偵卷第47│        │        │安非他命所得新臺│      │
 │  │      │分許  │石獅檳榔│包    │      │至48頁  │        │        │幣壹仟元沒收，如│      │
 │  │      │      │攤      │      │      │        │        │        │全部或一部不能沒│      │
 │  │      │      │        │      │      │        │        │        │收時，以其財產抵│      │
 │  │      │      │        │      │      │        │        │        │償之。          │      │
 ├─┼───┼───┼────┼───┼───┼────┼────┼────┼────────┼───┤
 │03│劉育生│98年4 │嘉義縣民│6000元│甲○○│警卷第12│警卷第36│販賣第二│有期徒刑肆年。販│      │
 │  │      │月7日 │雄鄉西昌│之安非│      │至16頁、│頁      │級毒品  │賣第二級毒品安非│      │
 │  │      │10時41│村竹仔腳│他命1 │      │偵卷第  │        │        │他命所得新臺幣陸│      │
 │  │      │分許  │廟旁    │包    │      │32至33頁│        │        │仟元沒收，如全部│      │
 │  │      │      │        │      │      │        │        │        │或一部不能沒收時│      │
 │  │      │      │        │      │      │        │        │        │，以其財產抵償之│      │
 │  │      │      │        │      │      │        │        │        │。              │      │
 ├─┼───┼───┼────┼───┼───┼────┼────┼────┼────────┼───┤
 │04│何文智│98年4 │嘉義縣民│1000元│甲○○│偵卷第19│警卷第38│販賣第二│有期徒刑參年捌月│      │
 │  │      │月9日 │雄鄉平和│之海洛│      │至20頁  │頁      │級毒品  │。販賣第二級毒品│      │
 │  │      │22時56│村雙援14│因1包 │      │        │        │        │安非他命所得新臺│      │
 │  │      │分許  │號之1何 │      │      │        │        │        │幣壹仟元沒收，如│      │
 │  │      │      │文智住處│      │      │        │        │        │全部或一部不能沒│      │
 │  │      │      │        │      │      │        │        │        │收時，以其財產抵│      │
 │  │      │      │        │      │      │        │        │        │償之。          │      │
 ├─┼───┼───┼────┼───┼───┼────┼────┼────┼────────┼───┤
 │05│何文智│98年4 │嘉義縣民│1000元│甲○○│偵卷第19│警卷第38│販賣第二│有期徒刑參年捌月│      │
 │  │      │月10日│雄鄉平和│之海洛│      │至20頁  │頁      │級毒品  │。販賣第二級毒品│      │
 │  │      │0時2分│村雙援14│因1包 │      │        │        │        │安非他命所得新臺│      │
 │  │      │許    │號之1何 │      │      │        │        │        │幣壹仟元沒收，如│      │
 │  │      │      │文智住處│      │      │        │        │        │全部或一部不能沒│      │
 │  │      │      │        │      │      │        │        │        │收時，以其財產抵│      │
 │  │      │      │        │      │      │        │        │        │償之。          │      │
 ├─┼───┼───┼────┼───┼───┼────┼────┼────┼────────┼───┤
 │06│何文智│98年4 │嘉義縣民│2000元│甲○○│偵卷第19│警卷第38│販賣第二│有期徒刑參年玖月│      │
 │  │      │月17日│雄鄉平和│之海洛│      │至20頁  │頁      │級毒品  │。販賣第二級毒品│      │
 │  │      │21時3 │村雙援14│因1包 │      │        │        │        │安非他命所得新臺│      │
 │  │      │分許  │號之1何 │      │      │        │        │        │幣貳仟元沒收，如│      │
 │  │      │      │文智住處│      │      │        │        │        │全部或一部不能沒│      │
 │  │      │      │        │      │      │        │        │        │收時，以其財產抵│      │
 │  │      │      │        │      │      │        │        │        │償之。          │      │
 └─┴───┴───┴────┴───┴───┴────┴────┴────┴────────┴───┘

司法院資訊處製作；財團法人民間司法改革基金會備份。
